臺灣高雄地方法院刑事判決　　　　　　 110年度原訴字第13號
公　訴　人　臺灣高雄地方檢察署檢察官
被　　　告　黃羿呈



選任辯護人　陳旻沂律師
上列被告因違反毒品危害防制條例案件，經檢察官提起公訴（11
0 年度偵字第7995號、第9145號、第10185 號），本院判決如下
：
    主  文
黃羿呈犯製造第二級毒品未遂罪，處有期徒刑貳年。緩刑伍年，
並應向檢察官指定之政府機關、政府機構、行政法人、社區或其
他符合公益目的之機構或團體提供壹佰貳拾小時之義務勞務，另
接受法治教育課程貳場次，緩刑期間付保護管束。扣案如附表編
號1-1 至1-10、2-2 、3-2 、4-1 至4-2 、5-1 至5-2 、6-1 至
6-12、7-2 至7-3 、7-5 、8-1 至8-16所示之物均沒收。
    事  實
一、黃羿呈明知大麻為毒品危害防制條例第2 條第2 項第2 款所
    列管之第二級毒品，不得意圖製造而栽種及製造，竟基於製
    造第二級毒品大麻之犯意，先於民國109 年11月底某日，透
    過通訊軟體Telegram，以新臺幣（下同）3800元之代價，向
    姓名、年籍均不詳，暱稱「Lin Kai 」之人購買10顆大麻種
    子，並從網路上習得栽種大麻之相關知識及技術後，使用如
    附表編號1-7 至1-10、3-2 、4-1 至4-2 、5-1 至5-2 、6-
    4 至6-11、7-1 、7-2 至7-3 、7-5 、8-1 至8-16所示之物
    ，在其位於高雄市○○區○○○路000 巷00號1 樓之租屋處
    內，將購得之大麻種子植入培養土，再施以澆水、施肥、以
    燈具照射等照料，將大麻種子培育成如附表編號6-1 至6-3 
    、6-12所示之大麻植株，再將從附表編號6-12大麻植株自然
    脫落之葉子，置入烤箱烘乾，欲以此方式加以乾燥製成可施
    用之程度，惟因烘烤失敗而未成功。黃羿呈為了繼續嘗試，
    遂承接上開製造第二級毒品大麻之犯意，於110 年2 月10日
    ，以價值約5800元之泰達幣，向「Lin Kai 」購買20顆大麻
    種子，並以上開方式將大麻種子培育成如附表編號1-1 至1-
    6 所示之大麻植株。惟因黃羿呈早遭警方鎖定，警方乃於11
    0 年3 月24日8 時許，持本院核發之搜索票，在其上開租屋
    處執行搜索，當場扣得如附表所示之物，而止於未遂。
二、案經高雄市政府警察局鳳山分局、新竹市政府警察局刑事警
    察大隊報告臺灣高雄地方檢察署檢察官偵查起訴。
    理  由
一、證據能力：
    本判決所引用之證據資料（詳後引用之各項證據），其中係
    屬傳聞證據部分，縱無刑事訴訟法第159 條之1 至第159 條
    之4 或其他規定之傳聞證據例外情形，惟因被告黃羿呈及其
    辯護人、檢察官均已同意作為證據使用（院卷第111 至117
    頁），且本院審酌卷內並無事證顯示各該陳述之作成時、地
    與週遭環境，有何致令陳述內容虛偽、偏頗之狀況後，亦認
    為適當，應依刑事訴訟法第159 條之5 第1 項之規定，為傳
    聞法則例外，而有證據能力。
二、認定前述犯罪事實之依據：
    上開犯罪事實，業經被告黃羿呈於警詢、偵查、本院審理中
    均坦承不諱（警一卷第4 至8 頁、第9 至14頁、第17至18頁
    、偵一卷第9 至12頁、院卷第110 頁），且有本院核發之搜
    索票、高雄市政府警察局鳳山分局搜索扣押筆錄暨扣押物品
    目錄表、高雄市政府警察局刑案現場勘察報告、法務部調查
    局濫用藥物實驗室鑑定書各1 份、Telegram對話截圖12張、
    現場蒐證及扣案物照片80張附卷可參（警一卷第21至39頁、
    警二卷第103 至111 頁、偵一卷第43頁、警一卷第5 至8 頁
    、第13頁、偵一卷第33至35頁、警一卷第57至97頁），是被
    告上開自白，核屬有據，堪以採信。本案事證已臻明確，被
    告犯行堪以認定，應予依法論科。
三、論罪科刑：
㈠核被告所為，係犯毒品危害防制條例第4 條第6 項、第2 項之
  製造第二級毒品未遂罪。被告製造前持有大麻種子、意圖製造
  而栽種大麻之低度行為，均為製造大麻未遂之高度行為所吸收
  ，不另論罪。又被告雖有於109 年11月底某日、110 年2 月10
  日2 次購入大麻種子並製造之行為，然因製造毒品本即為不斷
  地嘗試、失敗、嘗試之過程，是被告雖於烘烤失敗後，又購入
  大麻種子並為製造之行為，然均係在其同一製造大麻之犯意下
  接續而為，應僅論以一罪。
㈡至被告於109 年11月底某日至110 年2 月10日前之製造犯行，
  雖未經起訴，惟此部分與起訴部分具接續犯之實質上一罪關係
  ，為起訴效力所及，本院自得併予審理。
㈢加重、減輕部分：
1.被告就上開犯行，迭於偵查及本院審理中自白不諱，合於毒品
  危害防制條例第17條第2 項減輕其刑之要件，應依該規定減輕
  其刑。
2.被告將大麻植株之葉子置入烤箱烘乾而著手於製造第二級毒品
  罪之犯行，惟不遂，爰依刑法第25條第2 項規定減輕其刑。
3.按犯罪之情狀顯可憫恕，認科以最低度刑仍嫌過重者，得酌量
  減輕其刑，刑法第59條定有明文。經查，製造第二級毒品罪，
  法定刑為「無期徒刑或10年以上有期徒刑，得併科1500萬元以
  下罰金」，刑度非輕，而同為製造第二級毒品之人，其原因動
  機不一，犯罪情節未必盡同，或有欲供轉售牟利者，亦有僅止
  於供己施用者，其製造行為所造成危害社會之程度自屬有異，
  法律科處此類犯罪，所設之法定最低本刑卻同為「10年以上有
  期徒刑」（本案即使依毒品危害防制條例第17條第2 項、刑法
  第25條第2 項減輕其刑，依法仍應判處2 年6 月以上有期徒刑
  ），不可謂不重。本院審酌被告僅有因施用毒品案件經送觀察
  、勒戒之紀錄，此外即無任何前科，此有被告前案紀錄表在卷
  可按，其素行應非不良。而被告於犯後自始坦承犯行，正視己
  非，並表達知錯之意，犯後態度尚屬可取，兼衡其栽種、製造
  大麻之時間不長、規模及數量甚微，且其自陳製造目的係因情
  感失意而吸食大麻，栽種大麻係為供己施用，堪認被告與製造
  毒品對外販售以求牟利之動機有所差別，對社會治安及國民健
  康之危害相對較小，以其犯罪情節而論，惡性尚非重大不赦，
  若以毒品危害防制條例第4 條第2 項所規定之法定本刑依毒品
  危害防制條例第17條第2 項、刑法第25條第2 項規定減輕後之
  最低度刑而科處2 年6 月以上有期徒刑，實屬情輕法重，在客
  觀上應足以引起一般之同情，尚有堪資憫恕之處，爰依刑法第
  59條規定酌減其刑，期使個案裁判之量刑，能符合罪責相當之
  原則。
4.從而，被告本案犯行，有毒品危害防制條例第17條第2 項、刑
  法第25條第2 項、刑法第59條之減輕事由，應依法遞減之。
5.至辯護人雖主張本案應類推適用毒品危害防制條例第17條第3
  項之規定減輕其刑一節（院卷第125 頁），然該條文規定「被
  告因供自己施用而犯第4 條之運輸毒品罪，且情節輕微者，得
  減輕其刑」，可知立法者已刻意限縮在「運輸」犯行始有減輕
  其刑之適用，非屬法律漏洞，尚無類推適用之餘地，併此敘明
  。
㈣本院審酌被告無視政府反毒政策及宣導，竟以前揭手法栽種、
  製造大麻欲供己施用，其所為自應受有相當程度之刑事非難。
  惟考量被告為本案行為時年僅24、25歲，年輕識淺，且始終坦
  承犯行，又其栽種、製造大麻之規模及數量甚微、時間非長，
  犯罪情節尚非重大，而其栽種大麻之目的係欲供己施用，主觀
  惡性相對於欲對外販售以求牟利者而言，仍屬較輕。復衡酌被
  告自承其智識程度、工作、收入、家庭狀況等節（因涉及個人
  隱私，故不予揭露，詳如院卷第124 頁）、檢察官於本院審理
  中表示，被告犯後態度良好，請從輕量刑之意見（院卷第125
  頁）、刑法第57條之各款事由等一切情狀，量處如主文所示之
  刑。
㈤被告未曾因故意犯罪受有期徒刑以上刑之宣告，有臺灣高等法
  院被告前案紀錄表1 份在卷為憑，本院審酌被告於本案行為時
  年僅24、25歲，年輕識淺，因情感失意而吸食大麻，又為供己
  施用而栽種大麻，一時失慮觸犯刑章，其主觀惡性及犯罪情節
  均非至鉅，已如前述，且被告於犯後即能坦承犯行，正視己非
  ，其經此教訓後，當知所警惕，信無再犯之虞，是以，本院認
  實宜使其有機會得以改過遷善，尚無逕對其施以自由刑之必要
  ，自可先賦予適當之社會處遇，以期其能有效回歸社會，故對
  被告所宣告之刑，以暫不執行為適當，爰依刑法第74條第1 項
  第1 款規定，諭知緩刑5 年，以啟自新。又本院為期使被告日
  後能審慎行事，避免再犯，爰依刑法第74條第2 項第5 款、第
  8 款規定，命被告於緩刑期間應接受義務勞務120 小時及法治
  教育2 場次，以期培養正確法律觀念，並依刑法第93條第1 項
  第2 款規定，併予宣告於緩刑期間付保護管束。
㈥沒收部分：
1.按大麻之幼苗或植株，縱含有第二級毒品大麻之成分，如未經
  加工製造成易於施用之製品，應僅屬製造第二級毒品大麻之原
  料而已，尚難認係第二級毒品（最高法院99年度台上字第2048
  號判決意旨參照）。扣案如附表編號1-1 至1-6 、6-1 至6-3
  、6-12所示之大麻植株，經送驗結果雖均含第二級毒品大麻成
  分，此有法務部調查局濫用藥物實驗室鑑定書可佐（偵一卷第
  43頁），然均非屬第二級毒品，僅屬製造第二級毒品大麻之原
  料，為供被告製造第二級毒品大麻所用之物，應依毒品危害防
  制條例第19條第1 項之規定，宣告沒收。
2.扣案如附表編號2-2 所示之大麻種子1 顆，係毒品危害防制條
  例第14條第4 項規定禁止持有之物，屬違禁物，應依刑法第38
  條第1 項之規定，宣告沒收。
3.扣案如附表編號1-7 至1-10、3-2 、4-1 至4-2 、5-1 至5-2
  、6-4 至6-11、7-2 至7-3 、7-5 、8-1 至8-16所示之物，均
  為被告所有，且係供其栽種大麻、製造大麻未遂所用之物，此
  據被告供述在卷（院卷第69至71頁），均應依毒品危害防制條
  例第19條第1 項之規定，宣告沒收。
4.又扣案如附表編號7-1 所示之物，被告自承：亦係供本案犯罪
  所用之物等語（院卷第71頁），惟查：
⑴按刑法第38條之2 增訂過苛調節條款，於宣告沒收或追徵有過
  苛之虞、欠缺刑法上之重要性或犯罪所得價值低微之情形，及
  考量義務沒收對於被沒收人之最低限度生活產生影響，允由事
  實審法院就個案具體情形，依職權裁量不予宣告或酌減，以調
  節沒收之嚴苛性，並兼顧訴訟經濟，節省法院不必要之勞費。
  此項過苛調節條款，乃憲法上比例原則之具體展現，自不分實
  體規範為刑法或特別刑法中之義務沒收、亦不論沒收主體為犯
  罪行為人或第三人之沒收、也不管沒收標的為原客體或追徵其
  替代價額，同有其適用（最高法院108 年度台上字第2421號判
  決）。
⑵而毒品危害防制條例第19條第1 項規定「犯第4 條至第9 條、
  第12條、第13條或第14條第1 項、第2 項之罪者，其供犯罪所
  用之物，不問屬於犯罪行為人與否，均沒收之」，採絕對義務
  沒收主義，為刑法第38條第2 項前段關於職權沒收之特別規定
  ，固應優先適用，但法律縱有「不問屬於犯罪行為人與否」之
  沒收條款，也不能凌駕於憲法上比例原則之要求，換言之，即
  使是特別法義務沒收之規定，仍有刑法第38條之2 第2 項過苛
  條款之調節適用，始合乎憲法上比例原則之精神。查附表編號
  7-1 所示之物，為房東所有，並非被告所有，業據被告供述在
  卷（偵一卷第10頁），本院衡酌附表編號7-1 所示之物具有一
  定財產價值，且房東提供該物，僅係供房客為一般正常使用，
  房東無從知悉被告會將之用作製造毒品之工具，若宣告沒收，
  對房東顯有過苛之虞，爰依刑法第38條之2 第2 項之規定，不
  予宣告沒收。
5.至扣案如附表編號2-1 、3-1 、3-3 至3-11、4-3 至4-4 、7
  -4、9 所示之物，無積極證據認定與本案有何關聯，爰均不予
  宣告沒收。
據上論斷，應依刑事訴訟法第299 條第1 項前段，判決如主文。
本案經檢察官張貽琮提起公訴，檢察官李白松到庭執行職務。
中    華    民    國     111    年    2   月    22    日
                  刑事第十四庭  審判長法  官  呂明燕
                                      法  官  吳書嫺
                                      法  官  胡慧滿
以上正本證明與原本無異。
如不服本判決應於收受送達後20日內向本院提出上訴書狀，並應
敘述具體理由；如未敘述上訴理由者，應於上訴期間屆滿後20日
內向本院補提理由書（均須按他造當事人之人數附繕本）「切勿
逕送上級法院」。
中    華    民    國     111    年    2   月    22    日
                                      書記官  陸艷娣
本件得於二十日內上訴。
附錄本案論罪科刑法條：
毒品危害防制條例第4 條
製造、運輸、販賣第一級毒品者，處死刑或無期徒刑；處無期徒
刑者，得併科新臺幣三千萬元以下罰金。
製造、運輸、販賣第二級毒品者，處無期徒刑或十年以上有期徒
刑，得併科新臺幣一千五百萬元以下罰金。
製造、運輸、販賣第三級毒品者，處七年以上有期徒刑，得併科
新臺幣一千萬元以下罰金。
製造、運輸、販賣第四級毒品者，處五年以上十二年以下有期徒
刑，得併科新臺幣五百萬元以下罰金。
製造、運輸、販賣專供製造或施用毒品之器具者，處一年以上七
年以下有期徒刑，得併科新臺幣一百五十萬元以下罰金。
前五項之未遂犯罰之。
附表：（同扣押物品目錄表編號）
┌───┬─────────────┬──┐
│編號  │          品名            │數量│
├───┼─────────────┼──┤
│1-1   │大麻植株                  │1棵 │
├───┼─────────────┼──┤
│1-2   │大麻植株                  │1棵 │
├───┼─────────────┼──┤
│1-3   │大麻植株                  │1棵 │
├───┼─────────────┼──┤
│1-4   │大麻植株                  │1棵 │
├───┼─────────────┼──┤
│1-5   │大麻植株                  │1棵 │
├───┼─────────────┼──┤
│1-6   │大麻植株                  │1棵 │
├───┼─────────────┼──┤
│1-7   │塑膠吸管                  │1根 │
├───┼─────────────┼──┤
│1-8   │塑膠杯                    │1個 │
├───┼─────────────┼──┤
│1-9   │生長燈具                  │1組 │
├───┼─────────────┼──┤
│1-10  │風扇                      │1個 │
├───┼─────────────┼──┤
│2-1   │小型磅秤                  │1個 │
├───┼─────────────┼──┤
│2-2   │種子                      │1顆 │
├───┼─────────────┼──┤
│3-1   │水煙斗                    │1組 │
├───┼─────────────┼──┤
│3-2   │小型空氣清淨器            │1台 │
├───┼─────────────┼──┤
│3-3   │捲煙紙                    │1盒 │
├───┼─────────────┼──┤
│3-4   │研磨器                    │1個 │
├───┼─────────────┼──┤
│3-5   │手槍造型吸食器            │1組 │
├───┼─────────────┼──┤
│3-6   │捲煙器                    │1個 │
├───┼─────────────┼──┤
│3-7   │塑膠盤                    │1個 │
├───┼─────────────┼──┤
│3-8   │郵寄包裝袋                │1個 │
├───┼─────────────┼──┤
│3-9   │捲煙紙                    │1盒 │
├───┼─────────────┼──┤
│3-10  │捲煙紙                    │1盒 │
├───┼─────────────┼──┤
│3-11  │捲煙紙                    │1盒 │
├───┼─────────────┼──┤
│4-1   │水質檢測器                │1台 │
├───┼─────────────┼──┤
│4-2   │PH檢測器                  │1台 │
├───┼─────────────┼──┤
│4-3   │郵寄包裝袋                │1個 │
├───┼─────────────┼──┤
│4-4   │郵寄包裝袋                │1個 │
├───┼─────────────┼──┤
│5-1   │種植袋（含土）            │1個 │
├───┼─────────────┼──┤
│5-2   │塑膠澆水器                │1個 │
├───┼─────────────┼──┤
│6-1   │大麻植株                  │1棵 │
├───┼─────────────┼──┤
│6-2   │大麻植株                  │1棵 │
├───┼─────────────┼──┤
│6-3   │大麻植株                  │1棵 │
├───┼─────────────┼──┤
│6-4   │花寶5號                   │2包 │
├───┼─────────────┼──┤
│6-5   │PH調低劑                  │1瓶 │
├───┼─────────────┼──┤
│6-6   │濕度加濕器                │1台 │
├───┼─────────────┼──┤
│6-7   │生長燈具                  │1組 │
├───┼─────────────┼──┤
│6-8   │生長燈具                  │1組 │
├───┼─────────────┼──┤
│6-9   │生長燈具                  │1組 │
├───┼─────────────┼──┤
│6-10  │剪刀                      │1把 │
├───┼─────────────┼──┤
│6-11  │驅蟲液                    │1瓶 │
├───┼─────────────┼──┤
│6-12  │腐爛、乾掉之大麻植株      │1包 │
├───┼─────────────┼──┤
│7-1   │烘乾設備                  │1台 │
├───┼─────────────┼──┤
│7-2   │PH檢測器                  │1台 │
├───┼─────────────┼──┤
│7-3   │PH檢測器                  │1台 │
├───┼─────────────┼──┤
│7-4   │美工刀                    │1把 │
├───┼─────────────┼──┤
│7-5   │塑膠吸管                  │1支 │
├───┼─────────────┼──┤
│8-1   │肥料                      │1瓶 │
├───┼─────────────┼──┤
│8-2   │花寶5號                   │1包 │
├───┼─────────────┼──┤
│8-3   │肥料                      │1袋 │
├───┼─────────────┼──┤
│8-4   │PH調低劑                  │1瓶 │
├───┼─────────────┼──┤
│8-5   │花寶2號                   │2包 │
├───┼─────────────┼──┤
│8-6   │花寶2號                   │1包 │
├───┼─────────────┼──┤
│8-7   │生長調節劑                │1瓶 │
├───┼─────────────┼──┤
│8-8   │花寶3號                   │3包 │
├───┼─────────────┼──┤
│8-9   │PH檢測器                  │1台 │
├───┼─────────────┼──┤
│8-10  │肥料                      │1瓶 │
├───┼─────────────┼──┤
│8-11  │氫氧化鉀                  │1瓶 │
├───┼─────────────┼──┤
│8-12  │肥料                      │1瓶 │
├───┼─────────────┼──┤
│8-13  │肥料                      │1瓶 │
├───┼─────────────┼──┤
│8-14  │肥料                      │1瓶 │
├───┼─────────────┼──┤
│8-15  │肥料                      │1瓶 │
├───┼─────────────┼──┤
│8-16  │PH檢測器                  │1台 │
├───┼─────────────┼──┤
│9     │行動電話（序號：0000000000│1支 │
│      │50170 號、000000000000000 │    │
│      │號，含門號0000000000號之SI│    │
│      │M 卡1 張）                │    │
└───┴─────────────┴──┘